臺灣高等法院民事判決　　　　　　　　　 96年度上字第115號
上　訴　人　林忠周即忠一汽車材料行
　　　　　　　　　　　　樓
訴訟代理人　陳德峰律師
被上訴人　　丙○○
　　　　　　　　　　　　5樓
訴訟代理人　郭芳宜律師
上列當事人間請求遷讓房屋等事件，上訴人對於中華民國95年12
月7日臺灣板橋地方法院94年度訴字第1828號第一審判決提起上
訴，本院於96年6月12日言詞辯論終結，判決如下：
    主  文
原判決除確定部分外廢棄。
上開廢棄部分，被上訴人在第一審之訴及假執行之聲請均駁回。
第一（除確定部分外）、二審訴訟費用由被上訴人負擔。
    事實及理由
一、被上訴人主張：門牌號碼台北縣三重市○○路○段101號1、2
    樓（下稱系爭房屋）乃被上訴人於民國（下同）91年8月26
    日以新臺幣（下同）400萬元購得，並簽訂不動產買賣契約
    書（下稱系爭買賣契約），因系爭房屋為未保存登記房屋，
    乃將稅籍變更為被上訴人名義，以代系爭房屋之交付，並依
    前開買賣契第2條第4款約定於92年1月28日交屋，於同日將
    系爭房屋1樓部分出租予上訴人經營汽車材料行，每月租金
    13 萬元（下稱系爭租約）。然上訴人自93年1月起即未依約
    繳付租金，經被上訴人於94年9月初以存證信函催告上訴人
    於文到7日內給付所積欠20個月之租金，逾期未給付即終止
    系爭租約。詎上訴人於94年9月12日收受存證信函後，仍未
    依約繳付租金，系爭租約應已合法終止，被上訴人自得本於
    租賃契約及民法第962條規定，請求上訴人自系爭房屋1樓遷
    出，將該房屋1樓返還被上訴人，給付93年1月1日起至94年
    10月31日止（扣除其中93年9月及10月部分，共20個月），
    按月以10萬元計算之租金共200萬元；及自94年11月1日起至
    返還系爭房屋1樓之日止，按月給付被上訴人13萬元等情，
    爰求為判命上訴人應自系爭房屋1樓遷出，將該房屋1樓返還
    被上訴人，給付被上訴人200萬元及自起訴狀繕本送達翌日
    起算之法定遲延利息，暨自94年11月1日起至上訴人返還系
    爭房屋1樓之日止，按月給付被上訴人13萬元之判決。原審
    僅判命上訴人自系爭房屋1樓遷出，將該房屋1樓返還被上訴
    人，及給付186萬元（即自93年1月1日起至94年9月20日止按
    月10萬元計算之租金）暨自94年11月18日起算之法定遲延利
    息，而駁回被上訴人其餘請求，上訴人就其敗訴部分聲明不
    服，提起上訴。被上訴人並於本院聲明：上訴駁回（原審駁
    回被上訴人請求自94年9月21日起至返還系爭房屋1樓之日止
    按月給付租金部分，未據被上訴人上訴而告確定）。
二、上訴人則以：兩造並不熟識，系爭房屋乃上訴人向被上訴人
    之父賴竹旺借款，應賴竹旺之要求，而將過戶文件交予王代
    書保管（除用印部分外，其餘內容為空白），是以空白契約
    乃供擔保借款債權之用，並無就系爭房屋為買賣，上訴人未
    收受400萬元買賣價金，亦無附3個月期限買回之約定；兩造
    間亦無租賃契約關係，所謂按月給付13萬元部分，乃清償借
    款利息，而非給付租金等語，資為抗辯。並於本院聲明：(一)
    原判決不利於上訴人部分廢棄。(二)前開廢棄部分，被上訴人
    在第一審之訴及其假執行之聲請均駁回。
三、兩造不爭執之事項：
  (一)被上訴人提出系爭買賣契約（見原審卷6-9頁）上賣方之簽
    名為真正。
  (二)被上訴人所提出系爭房屋1樓協議書（見原審卷50頁）為真
    正。
  (三)系爭房屋1樓目前由上訴人占有使用中。
  (四)上訴人自92年1月28日起至92年12月止均按月給付13萬元；
    另93年1月起至94年10月31日止，除於93年9月及10月每月繳
    付13萬元外，並未再繳付其餘金額。
  (五)系爭房屋1樓，經原審依聲請囑託地政機關派員測量結果面
    積共計168平方公尺（詳附圖所示A、B、C部分），有測量成
    果圖1份可憑（見原審卷89頁）。
  (六)被上訴人於94年9月9日以存證信函通知上訴人於文到7日內
    繳付積欠20期之租金260萬元，逾期終止系爭租約；上訴人
    於同年9月12日收受存證信函後，並未遵期清償等情，有各
    該存證信函及其回執可憑（見原審卷11、27-28頁）。
四、被上訴人主張：其向訴外人林可訢（上訴人之女）買受系爭
    房屋後，隨以占有改定之方式將系爭房屋1樓出租予上訴人
    使用收益，租金每月13萬元，詎上訴人自93年1月起即未依
    約繳付租金等情，為上訴人所否認，並以前開情詞置辯。是
    本件爭點厥為：系爭買賣契約於上訴人簽立時是否空白？系
    爭買賣契約是否為上訴人向被上訴人之父賴竹旺借款之擔保
    而簽訂？有無發生系爭房屋所有權移轉之效力？兩造間就系
    爭房屋1樓是否成立租賃關係？爰分項審究如下：
五、系爭買賣契約於上訴人簽立時是否空白？
  (一)按被上訴人否認上訴人所抗辯簽名時借據金額欄為空白之事
    實，而依通常情形，借貸之當事人應先就借貸之金額、利息
    等必要之點，互相表示意思一致，始書立借據並交付借款，
    其未先談妥借貸金額即書立金額欄空白之借據，乃例外之事
    實，上訴人就此有利於己之例外事實，依民事訴訟法第277
    條規定，應負舉證之責（最高法院87年度台上字第1346號判
    決意旨參照）。本件上訴人抗辯其於簽訂系爭買賣契約時，
    除收款部分已載明外，其餘有關買賣標的不動產標示部分及
    其他手寫部分均係空白云云（見本院卷26頁），然為被上訴
    人所否認，揆諸前開意旨，上訴人自應就此有利事實負舉證
    之責。
  (二)經查，依上訴人於原審聲請傳訊之證人王孟昌到庭證稱：「
    ：（提示系爭買賣契約）當初是伊幫忙弄的，…」、「（價
    金方面如何約定？是否已經給付？）400萬元。他們說已經
    匯款了，所以按照他們說的日期註明。」、「（你知道當時
    買的時候是否約定1、2樓都賣？）是的。」、「（被告（即
    上訴人）有無放空白的契約書在你哪裡？）這跟本件沒有關
    係，兩造空白的還在我事務所，…所以空白契約書是為了要
    辦理抵押借款用的。」等語（見原審卷67-68頁），是依證
    人王孟昌所言系爭買賣契約於上訴人簽立時已填載買賣標的
    、價金等，上訴人固另有簽訂空白契約書，但非本件系爭買
    賣契約，尚無上訴人所稱系爭買賣契約於上訴人簽訂時除收
    款紀錄外其餘手寫部分均為空白之情形，是上訴人抗辯其簽
    立者為空白之買賣契約書，自不足採。
六、系爭買賣契約是否為上訴人向被上訴人之父賴竹旺借款之擔
    保而簽訂？有無發生系爭房屋所有權移轉之效力？
  (一)按解釋意思表示，應探求當事人真意，不得拘泥於所用之辭
    句，民法第98條定有明文。蓋解釋意思表示，端在探求表意
    人為意思表示之目的性及法律行為之和諧性。是解釋契約尤
    須斟酌交易上之習慣，及當事人所欲達成之經濟上效果、合
    理預期之契約利益，依誠信原則而為之。關於法律行為之解
    釋方法，應以當事人所欲達到之目的、交易習慣、任意法規
    及誠信原則為標準，合理解釋之，其中應將當事人之目的列
    為最先，交易習慣次之，任意法規又次之，誠信原則始終介
    於其間以修正或補足之。因此，解釋契約應通觀全文，並斟
    酌立約當時之情形，以期不失立約人之真意；又解釋契約應
    以當事人立約當時之真意為準，而真意何在，則應以過去事
    實及其他一切證據資料為斷定之標準，不能拘泥文字致失真
    意（最高法院18年上字第1727號判例、19年上字第58號判例
    、19年上字第453號判例、88年度台上字第1671號判決要旨
    參照）。是故，於探求當事人立約真意時，所應力求者，乃
    於解釋契約條款時，斟酌當事人訂約時客觀上所存在之一切
    情事，以契約當事人所欲達成之契約目的為基準，以期不違
    背契約本質，而為符合公平正義之契約解釋。至所謂契約之
    目的，係指當事人基於契約內容所欲達成之經濟上效果。而
    所謂契約之本質，則係指通常交易觀念，及一般交易當事人
    所得合理預期之給付目的與契約利益而言。復按債務人為擔
    保其債務，將擔保物所有權移轉與債權人，而使債權人在不
    超過擔保之目的範圍內，取得擔保物所有權之信託的讓與擔
    保，而約定債務清償期間者，雖不能認其為無效，但擔保物
    所有權之移轉，既僅以擔保債務清還為目的，即不能祇以債
    務人逾期未曾清償所負債務，債權人即可取得擔保物之所有
    權，仍應履行變賣擔保物或協議估價，債權人就其價金受償
    或承受之程序，庶免其迴避民法第873條第2項禁止之規定。
    債務人以所負之債額作為房屋賣價，與債權人訂立買賣契約
    ，倘不移轉占有，只約明於一定之期限內備價回贖者，其契
    約雖名為買賣，實係就原有債務設定抵押權，而以回贖期間
    為其清償之期間。縱屆期未回贖，亦不生所有權移轉之效力
    （最高法院85年度台上字第2794號判決意旨參照）。
  (二)經查，證人王孟昌於原審證稱：「（提示系爭買賣契約書）
    有，這是我幫他們弄的，當初他們來我事務所是說要借款，
    但是因為這件沒有所有權，所以沒有辦法辦理抵押權設定，
    後來他們說要以買賣方式辦理，我查出房屋是登記在被告（
    即上訴人）林忠周女兒名下，後來才以買賣方式簽立本件不
    動產買賣契約書，當初他們有說3個月內被告林忠周可以以
    原價買回，後來之後如何我就不知道了。稅籍辦到原告（即
    被上訴人）名下，是我幫他們辦的。」等語（見原審卷67頁
    ），是依證人所言上訴人原提供系爭房屋係供作借款擔保之
    用，僅因系爭房屋為未能辦理所有權登記之建物，而以買賣
    方式辦理之。次查，被上訴人對上訴人主張上訴人向被上訴
    人之父賴竹旺借款，並不爭執，另自陳上訴人於買賣契約簽
    署時，將原借款項轉換為買賣價金等語（見本院卷26頁反面
    、50頁）。又查，依被上訴人於原審所提出上訴人出具之協
    議書第3條記載上訴人欲買回系爭房屋1樓需經被上訴人本人
    同意等語（見原審卷50頁），及前開證人王孟昌所為簽訂系
    爭買賣契約時，另約定上訴人得於3個月內以原價買回等情
    ，即兩造均有系爭房屋事後由上訴人再行買回之意思，而無
    由被上訴人因系爭買賣契約之簽訂而永久取得所有權。末以
    ，證人甲○○到庭證稱：「（問：是否認識林忠周？）本來
    不認識，是93年9月、10月賴竹旺叫我去找林忠周，說林忠
    周欠他一筆錢，叫我去收月息13萬元，當時我不知道他欠多
    少錢，我去拿錢收時賴先生與林忠周有通電話，我是收了2
    次，是單純利息，本金多少及利率多少我不清楚。」、「（
    問：請求提示〈付款簽收簿〉證人看是否是證人簽收？）9
    月5日我有簽名，10月10日我沒有簽名，但是這2次我都是跟
    綽號阿清就是乙○○去收錢。等語（見本院卷39頁反面），
    並有上訴人支付該2次款項之付款簽收簿可憑（見本院卷41
    頁），而兩造亦不爭執上訴人自92年1月28日起至92年12月
    止均按月給付13萬元等情，如前所述，是以兩造於簽訂系爭
    買賣契約後，上訴人仍按月支付賴竹旺之借款利息，並非系
    爭房屋1樓之租金。綜前所述，兩造係因上訴人向被上訴人
    之父賴竹旺借款，而由上訴人提供系爭房屋為該借款之擔保
    ，簽訂以借款充作價金之系爭買賣契約，並約定上訴人得行
    使買回權，事後上訴人除繼續使用系爭房屋迄今外，復連續
    按月支付原借款利息達一年，顯然兩造簽訂系爭買賣契約係
    為擔保借款所為之信託讓與擔保契約，雖上訴人屆期未能行
    使買回權，或對被上訴人之父賴竹旺清償債務，揆諸前開說
    明，在債權人賴竹旺未履行變賣擔保物或協議估價，賴竹旺
    就其價金受償或承受之程序前，系爭房屋並不因系爭買賣契
    約之簽訂而發生所有權移轉之效力。是上訴人抗辯系爭買賣
    契約係為擔保其向賴竹旺之借款而簽訂，並未移轉系爭房屋
    所有權予上訴人等語，尚屬可採。
  (三)又系爭房屋既不生移轉所有權予被上訴人之效力，自亦無被
    上訴人事後因與上訴人成立租賃契約（兩造間是否成立租賃
    契約，見後述）而取得系爭房屋之間接占有，系爭房地產買
    賣契約上縱記載已收取買賣價金完畢，惟與實情不合，已如
    前述，並不可採，是被上訴人依民法第962條請求被上訴人
    返還系爭房屋1樓，要屬無據。
七、兩造之間就系爭房屋1樓是否成立租賃關係？
  (一)被上訴人另主張系爭買賣契約簽訂後，出賣人最遲應於92年
    1月28日交屋，因上訴人須以系爭房屋1樓繼續經營忠一汽車
    材料行，要求承租系爭房屋1樓，以代交付，約定每月租金
    為13萬元，並於93年10月底簽立協議書云云。
  (二)惟查，依系爭買賣契約約定，系爭房屋至遲應自92年1月28
    日交付被上訴人，惟自斯時起迄被上訴人於93年10月31日簽
    立協議書止，均未見被上訴人提出有關此期間系爭房屋之租
    賃契約，再觀諸前開協議書（見原審卷50頁）記載：「茲因
    林忠周先生向丙○○小姐租用三重市○○路○段101號1樓作
    為忠一汽車材料行，特定以下幾點如后：一此房子不可轉租
    。…」等語，雖有「租用」二字，惟並未提及租賃契約最重
    要之租金，以系爭房屋租金每月高達13萬元觀之，兩造除於
    租賃之始未簽訂租賃契約外，於出租後近2年時亦未於相關
    書面提及租賃期間及租金，要與一般常情有違，則兩造間是
    否就系爭房屋有租約之約定，要屬可疑。況且依前開證人甲
    ○○證述及付款簽收簿所載（見本院卷41頁），上訴人先後
    於93年9月5日、93年10月10日分別交付之13萬元者均係借款
    利息，實無隨後於93年10月31日即將原給付之利息變更為系
    爭房屋利息之理，益徵兩造就系爭房屋尚無簽訂租約之合意
    ，是被上訴人主張兩造間就系爭房屋成立租賃契約，尚不足
    採。
八、綜上所述，被上訴人主張其因買賣取得系爭房屋之所有權，
    嗣後並與上訴人成立租賃契約，而取得系爭房屋1樓之間接
    占有，為不可採；上訴人抗辯其為擔保借款而簽訂系爭買賣
    契約，兩造間並未買賣、租賃系爭房屋，為可採。是則被上
    訴人並未取得系爭房屋之所有權，亦無出租情事。從而，被
    上訴人本於租賃契約及民法第962條規定，請求上訴人自系
    爭房屋1樓遷出，將該房屋1樓返還被上訴人，及請求上訴人
    給付93年1月1日起至94年9月20日止按月10萬元計算之租金
    186萬元暨其法定遲延利息，為無理由，不應准許。其假執
    行之聲請亦失所附麗，應併予駁回。原審判命上訴人自系爭
    房屋1樓遷出，將該房屋1樓返還被上訴人，及給付租金186
    萬元及其法定遲延利息，並為假執行之宣告，自有未洽。上
    訴意旨指摘原判決不當，求予廢棄改判，為有理由。自應由
    本院予以廢棄改判。
九、本件事證已臻明確，兩造其餘主張及攻擊防禦方法，經核對
    本件判決結果無影響，爰不逐一論述，附此敘明。
據上論結，本件上訴為有理由，依民事訴訟法第450條、第78條
，判決如主文。
中　　華　　民　　國　　96　　年　　6　　月　　26　　日
　　　　　　　　　  民事第十三庭
                        審判長法　官 黃嘉烈
　　　　　　　　　　　        法　官 許文章
　　　　　　　　　　　        法　官 李媛媛
正本係照原本作成。
如不服本判決，應於收受送達後20日內向本院提出上訴書狀，其
未表明上訴理由者，應於提出上訴後20日內向本院補提理由書狀
（均須按他造當事人之人數附繕本）上訴時應提出委任律師或具
有律師資格之人之委任狀；委任有律師資格者，另應附具律師資
格證書及釋明委任人與受任人有民事訴訟法第466條之1第1項但
書或第2項（詳附註）所定關係之釋明文書影本。
中　　華　　民　　國　　96　　年　　6 　 月　　27　　日
　　　　　　　　　　　　　　　書記官 秦仲芳
附註：
民事訴訟法第466條之1（第1項、第2項）：
對於第二審判決上訴，上訴人應委任律師為訴訟代理人。但上訴
人或其他法定代理人具有律師資格者，不在此限。
上訴人之配偶、三親等內之血親、二親等內之姻親，或上訴人為
法人、中央或地方機關時，其所屬專任人員具有律師資格並經法
院認為適當者，亦得為第三審訴訟代理人。
